【裁判字號】    91,自,464
【裁判日期】    920616
【裁判案由】    偽造有價證券等
【裁判全文】
臺灣高雄地方法院刑事判決                     九十一年度自字第四六四號
    自  訴  人  丁○○
    自訴代理人  庚○○  律師
                己○○
                乙○○
    被      告  戊○○
    選任辯護人  徐萍萍
右列被告因偽造有價證券等案件，經自訴人提起自訴，甲○判決如左：
    主  文
戊○○無罪。
    理  由
一、自訴意旨略以：被告戊○○係自訴人胞妹，竟意圖為自己不法之所有，且基於偽
    造有價證券之故意，於民國九十一年四月間之某日，乘自訴人於九十一年三月九
    日起至九十一年五月十八日止，在高雄長庚醫院看護母親陳林愛珠之機會，侵入
    自訴人位於高雄市○○區○○路六六巷七號之住宅內，竊取自訴人所有空白支票
    一本【高雄市第三信用合作社左營分社（下稱三信左營分社），帳號：二五八四
    ─八號】及印鑑章一枚，並於其中票號ＬＡＳ0000000號之空白支票上，
    ，以自訴人之名義，偽造如附表所示之支票（下稱系爭支票），而於九十一年四
    月十九日，持向國泰人壽保險股份有限公司（下稱國泰人壽）繳納保險費【險種
    名稱：國泰雙囍年年終身壽險；要保人：陳林愛珠；被保險人：自訴人及陳韻升
    （自訴人胞兄陳金長之子）】，嗣上開支票因存款不足而遭退票等情。因認被告
    涉犯刑法第二百零一條第一項偽造有價證券罪嫌、刑法第三百二十條第一項竊盜
    罪嫌及刑法第三百零六條第一項侵入住宅罪嫌。
二、按犯罪事實應依證據認定之，無證據不得推定其犯罪事實；又不能證明被告犯罪
    者，應諭知無罪之判決，刑事訴訟法第一百五十四條、第三百零一條第一項前段
    分別定有明文。再認定被告有罪之事實，應憑證據，如未能發現相當之證據，或
    證據不足以證明，自不能以推測或擬制之方法，以為裁判之基礎；且認定犯罪事
    實所憑之證據，其為訴訟上之證明，須達於通常一般人均不致有所懷疑，而得確
    信其為真實之程度者，始得據為有罪之認定，倘其證明尚未達到此一程度而有合
    理之懷疑存在時，尚難為有罪之認定基礎；苟積極證據不足以為不利於被告事實
    之認定，即應為有利於被告之認定，更不必有何有利之證據（最高法院三十年上
    字第八一六號、四十年臺上字第八六號、七十六年臺上字第四九八六號判例參照
    ）。
三、自訴人認被告涉犯偽造有價證券、竊盜及侵入住宅罪嫌，無非係以自訴人未經同
    意，即擅自侵入自訴人住宅，竊取自訴人所有空白支票、印鑑章，並偽造系爭支
    票，而向國泰人壽行使，資為論罪依據。訊據被告堅決否認有何上開犯行，辯稱
    ：自八十三年起，因自訴人已不再使用支票，母親陳林愛珠乃向自訴人表示，將
    支票交由伊先生謝毅文使用，自訴人亦同意上情，至九十一年六月十四日將支票
    、印章交還自訴人止，該支票、印章均由謝毅文（因病已於九十一年十二月二十
    一日去世，詳卷附死亡診斷書）保管使用等語。經查：
  (一)自訴人母親陳林愛珠曾向國泰人壽投保，關於保費部分，國泰人壽收費員丙○○
    自接手後，均先將繳費通知書交付陳林愛珠，再依陳林愛珠之指示，將保費收據
    交付被告先生謝毅文，由謝毅文開票支付保費等情，業據證人丙○○於甲○證述
    綦詳（詳甲○九十二年五月五日審判筆錄）。爰審酌上情，並參以高雄市第三
    信用合作社九十一年十二月十六日高三信社祕文字第二八八六號函附之兌付支票
    十九紙中（發票名義人為自訴人），其中八紙（發票日分別為九十一年四月十七
    日、九十一年二月二十八日、九十年四月五日、九十年三月十六日、九十年一月
    十五日、八十九年二月二十五日、八十五年十月三十一日）之受款人均為國泰人
    壽。而該票面金額、發票日期亦與被告庭呈之保費收據所載之保費金額總額、票
    據日期相符，且部分有收費員丙○○之簽名，顯見證人丙○○關於『謝毅文開票
    支付保費』之證詞，應可採信。又系爭支票之受款人係國泰人壽（發票日為九
    十一年八月十八日），而自訴人復表示該支票係用以支付保險費，則簽發系爭支
    票支付保費之事實，應堪認定。因系爭支票關於金額、發票日期之記載，以肉眼
    比對，其書寫方式及筆畫勾、捺，均與前開八紙已兌現之支付保費支票相符，在
    『謝毅文開票支付保費』之前提事實下；及佐以謝毅文於九十一年四月九日、四
    月十六日，曾至長庚醫院高雄分院眼科門診，雖右側外展神經麻痺，看東西可能
    會有複視，但應不致影響其書寫能力等情，業據財團法人長庚紀念醫院高雄分院
    九十二年一月二十七日（九一）長庚院高字第四三三一號函覆明確，並有眼科門
    診紀錄可證，是甲○認系爭支票、及前開所示已兌付之支票均應為謝毅文所簽發
    。從而，縱有自訴人所指偽造有價證券之事實，因被告並非偽造有價證券之行為
    人，在無證據證明被告與謝毅文有犯意之聯絡下，尚難認被告有偽造有價證券之
    犯行。
  (二)另於九十年六月七日，自訴人以支票存款戶之身分，與高雄市第三信用合作社簽
    訂『支票存款約定書補充條款』，當時自訴人並於立約人處簽名、蓋章等情，有
    高雄市第三信用合作社九十二年三月二十八日高三信社祕文字第七八六號函附之
    『支票存款約定書補充條款』可參，而自訴人亦自承於該補充條款立約人處簽名
    、蓋章，是此部分之事實，堪以認定。甲○審酌：因自訴人係以支票存款戶之
    身分簽訂前開約定條款，為確定自訴人之身分，並防止日後紛爭，在金融機構見
    印鑑章辦事之慣例下，高雄市第三信用合作社必先核對自訴人原留存之印鑑章與
    自訴人攜來之印鑑章，是否相符，再由自訴人簽約蓋章，故該補充條款上自訴人
    之印文，應為印鑑章。就高雄市第三信用合作社提供之已兌付支票觀之，在九
    十年六月七日自訴人簽訂補充條款前後，謝毅文分別以自訴人之名義，各開立三
    次【發票日分別為九十一年四月十七日、九十一年二月二十八日（該日二次）】
    、五次【發票日分別為九十年四月五日、九十年三月十六日、九十年一月十五日
    、八十九年二月二十五日、八十五年十月三十一日】支票。若該印鑑章未交由他
    人保管使用中，謝毅文係盜用該印章開票，由於謝毅文於簽約前仍保管印鑑章開
    票，則自訴人於簽訂補充條款時，應自謝毅文處取得該印鑑章簽約，此時，謝毅
    文盜用印章之事實，已然明顯，自訴人不追究該次犯行，且妥善保管原印鑑章或
    變更原印鑑章，仍任由謝毅文以該印鑑章開票，實與常情不符，顯見自訴人應同
    意謝毅文使用該印鑑章開票。另謝毅文曾以自訴人名義開票繳付保險費，業如
    前述，觀之自訴人所陳之保單內容，被告、謝毅文並非要保人或被保險人，與該
    保險並無利害關係，若非受指示，在損己利人下，渠實無偽造有價證券繳納保險
    費，並讓其兌現，徒增訟累之必要。況被告、謝毅文如侵入住宅竊取自訴人印鑑
    章、空白支票，並偽造有價證券，在行為秘密及防止犯行遭人查覺下，自訴人陳
    林愛珠實難得知謝毅文持有自訴人印鑑章等物，如何委請謝毅文開票支付保費，
    亦徵謝毅文開票給付保費之事，應已取得自訴人同意。
  (三)綜上所陳，因自訴人同意謝毅文使用其印鑑章、空白支票開票，是被告應無偽造
    有價證券、竊盜及侵入住宅犯行。此外，復查無其他積極證據足資證明被告有自
    訴人所指之犯行，不能證明被告犯罪，依法應為無罪判決之諭知。
據上論斷，應依刑事訴訟法第三百四十三條、第三百零一條第一項前段，判決如主文
。
中      華      民      國      九十二      年      六      月  十六    日
                                  臺灣高雄地方法院刑事第一庭
                                      法  官  方  百  正
右正本證明與原本無異。
如不服本判決，應於判決送達後十日內，向甲○提出上訴狀。
                                      書記官  張  金  蘭
中    華    民    國      九十二      年      六      月      十六      日
附表：
   ┌────┬───────┬────────┬───────┬────┐
   │發票人  │發  票  日    │票  面  金  額  │付  款  人    │受款人  │
   ├────┼───────┼────────┼───────┼────┤
   │丁○○  │九十一年八月八│新臺幣壹拾貳萬│三信左營分社  │國泰人壽│
   │        │日            │仟壹佰壹拾貳元整│              │        │
   └────┴───────┴────────┴───────┴────┘


司法院資訊處製作；財團法人民間司法改革基金會備份。
